【裁判字號】    98,消債聲,6
【裁判日期】    980831
【裁判案由】    聲請不免責
【裁判全文】
臺灣板橋地方法院民事裁定             98年度消債聲字第6號
聲  請  人
即  債務人  甲○
代  理  人  陳傳中律師
上列當事人聲請消費者債務清理事件，本院裁定如下：
    主  文
債務人甲○應予免責。
    理  由
一、按法院為終止或終結清算程序之裁定確定後，除別有規定外
    ，應以裁定免除債務人之債務，消費者債務清理條例（下稱
    消債條例）第132 條定有明文。又法院裁定開始清算程序後
    ，債務人有薪資、執行業務所得或其他固定收入，而普通債
    權人之分配總額低於債務人聲請清算前二年間，可處分所得
    扣除自己及依法應受其扶養者所必要生活費用之數額者，法
    院應為不免責之裁定，但債務人證明經普通債權人全體同意
    者，不在此限，復為消債條例第133 條所明定。另債務人有
    下列各款情形之一者，法院應為不免責之裁定，但債務人證
    明經普通債權人全體同意者，不在此限：一、於七年內曾依
    破產法或本條例規定受免責；二、隱匿、毀損應屬清算財團
    之財產，或為其他不利於債權人之處分；三、捏造債務或承
    認不真實之債務；四、因浪費、賭博或其他投機行為，致財
    產顯然減少或負擔過重之債務，而生開始清算之原因；五、
    於清算聲請前一年內，已有清算之原因，而隱瞞其事實，使
    他人與之為交易致生損害；六、明知已有清算原因之事實，
    非基於本人之義務，而以特別利於債權人中之一人或數人為
    目的，提供擔保或消滅債務；七、隱匿、毀棄、偽造或變造
    帳簿或其他會計文件之全部或一部，致其財產之狀況不真確
    ；八、故意於財產及收入狀況說明書為不實之記載，或有其
    他故意違反本條例所定義務之行為，為消債條例第134 條所
    明定。而債務人有前條各款事由，情節輕微，法院審酌普通
    債權人全體受償情形及其他一切情狀，認為適當者，得為免
    責之裁定，消債條例第135 條亦定有明文。
二、本件聲請人之債權人大眾商業銀行股份有限公司具狀主張：
    聲請人雖經本院98年度消債清字第13號清算事件裁定終止清
    算程序，惟相對人於95年4 月以信用卡向其預借現金新台幣
    20000 元，逾越生活必要支出，以致負擔過重債務，依消費
    者債務清理條例第134 條之規定，有不免責之事由，爰聲請
    裁定不免責等語。經本院通知聲請人及其全體無擔保債權人
    表示意見後，債權人彰化商業銀行股份有限公司、中國信託
    商業銀行股份有限公司、永豐商業銀行股份有限公司均提出
    聲請人之消費明細，而未就是否予聲請人免責表示意見；台
    北富邦商業銀行股份有限公司則具狀主張：債務人之負債中
    ，預借現金等非生活必要支出比例甚高，有浪費、賭博或其
    他投機行為等不免責事由，而認不應予以免責。而聲請人則
    具狀陳稱：其於民國（下同）95年3 、4 月間，因天雨路滑
    ，騎車撞到停在路邊之貨車，以致上下排門牙斷裂，不得不
    以信用卡預借現金製作假牙，此係94年4 月間債務人預借現
    金之用途，並非投機浪費之支出。而聲請人現已年逾64歲，
    全部積蓄前因經商失敗付諸流水，不但無法償還債務，亦無
    法維持基本生活，不得不預借現金渡日，並暫棲女兒賴怡伶
    住所，聲請人後雖任職於東俊建設公司，從事冷凍庫管理、
    維修之警衛工作，然每天工作12小時，必須經常進出冷凍庫
    ，長期忽冷忽熱之情況下，致使高血壓宿疾復發，在工作時
    昏倒，相對人身體無法負荷，不得不離職，絕非因故意或怠
    惰。又賴怡伶為低收入戶，家計僅能勉強維持，故聲請人失
    業後仍積極謀職，惟因景氣不佳，加上債務人已屆退休年齡
    ，根本無法找到工作，聲請人實有無法攤還銀行債務之困難
    ，絕非故意賴帳，亦無權銀行臆測之投機浪費行為。
三、經查，聲請人現無任何收入，住居所及生活必要費用均仰賴
    為低收入戶之女兒支援，此有本院98年度消債清字第13號清
    算事件卷附之聲請人之95、96年度所得資料、女兒賴怡伶之
    書面陳述、臺北市低收入戶卡影本，及聲請人提出之財產歸
    屬資料清單、97年度綜合所得稅各費所得資料清單可證。再
    佐以聲請人已近屆齡退休，又無任何資產及無固定收入，其
    生活困窘應可想見，則其陳稱預借現金係支應生活費用，衡
    情應可採信。復查債務人現有債務總額約23萬元左右，皆係
    信用卡、現金卡或小額貸款等消費性金融所產生之債務，其
    中於95年4 月以信用卡向大眾商業銀行及台北富邦商業銀行
    分別預借之現金新臺幣20,000元，雖已超過聲請人每月生活
    必要支出之所需，然上述預借現金債務並無積極證據證明係
    債務人浪費或投機之行為所致，尚難認係聲請人之不免責之
    事由，且聲請人已陳稱預借現金之用途係製作假牙醫之療費
    用，其就此雖未提出證明，惟本院認上述預借現金之債務金
    額不高，縱非必要，情節尚屬輕微，故為使陷經濟困境之聲
    請人得以最後手段之免責制度為救濟，本院認應予免責為適
    當。本件又查無其他消費者債務清理條例第133 條前段或第
    134 條各款所定之情事，依首開說明，自應依消費者債務清
    理條例的132 條之規定，裁定債務人即聲請人免責，爰裁定
    如主文。
中    華    民    國    98    年    8     月    31    日
                  民事第三庭法  官  張紫能
以上正本係照原本作成
如對本裁定抗告，須於裁定送達後10日內，向本院提出抗告狀，
並應繳納抗告費新臺幣1,000元。
中    華    民    國    98    年    8     月    31    日
                            書記官  華海珍


司法院資訊處製作；財團法人民間司法改革基金會備份。
